【裁判字號】    91,重上更(一),1
【裁判日期】    920304
【裁判案由】    清償借款
【裁判全文】
臺灣高等法院臺中分院民事判決      九十一年度重上更(一)字第一號
      上  訴  人  乙○○
                  戊○○
                  己○○
      訴訟代理人  丙○○
      複  代理人  甲○○
      法定代理人  丁○○
右當事人間請求清償借款事件，上訴人對於中華民國八十八年五月三日臺灣臺中地方
法院八十八年度重訴字第九九號第一審判決提起上訴，本院判決後經最高法院發回更
審，本院判決如左：
      主      文
上訴駁回。
第二審暨發回前第三審訴訟費用，均由上訴人連帶負擔。
      事      實
甲、上訴人方面：
一、聲明：求為判決：(一)原判決廢棄。(二)右廢棄部分，被上訴人在第一審之訴及其假
    執行之聲請均駁回。(三)第一、二審暨發回前第三審訴訟費用，均由被上訴人負擔
    。(四)如受不利判決時，願供現金或等值之銀行可轉讓定期存單或其他有價證券為
    擔保，請准免為假執行。
二、陳述：除與原判決記載相同者，茲引用之外，補稱：
  (一)原審共同被告裕大國際股份有限公司（下稱裕大公司）於民國（下同）八十二年
    成立之初，因業務拓展需要，亟須向被上訴人借貸新臺幣（下同）四百萬元，被
    上訴人依慣例要求公司董事及監事連保，上訴人等當時任裕大公司董監事，為使
    公司能順利貸得四百萬元資金，乃於八十二年十一月四日在連帶保證書上簽章，
    被上訴人行員表示裕大公司申貸四百萬元之借款，因銀行作業未及故尚未核定實
    際貸放金額，故保證金額欄空白，須待核定實際貸放金額後方可確定。是以上訴
    人等簽立系爭連帶保證書時，其本意原係針對裕大公司向被上訴人申借四百萬元
    信用貸款為連帶保證，雖保證金額以銀行實際核貸之金額為準，但終究可預見將
    以裕大公司申貸金額即四百萬元之額度內為保證金額之上限。故雙方訂立保證契
    約之合意，自應在四百萬元之限度內成立生效，對於保證契約中超過四百萬元之
    部分，因上訴人等未可預見亦無合致之意思表示，系爭三千萬之保證金額又係被
    上訴人嗣後惡意填具，當屬無效。且本件連帶保證書，上訴人己○○雖於連帶保
    証人欄內簽名，惟對保人欄內並未有對保人之簽章，依寶島銀行授信業務手冊第
    四十六頁有關徵取授信約定書之規定，此部分尚未完成對保之程序，自不得令上
    訴人己○○負保證人之責任。
  (二)裕大公司於八十二年成立，資本總額為五百萬元，被上訴人為專業銀行，對於貸
    放款項之權限及徵信自有一套完整之規範，若被上訴人於八十二年十一月四日上
    訴人等簽立連帶保證書同時，慨然核准裕大公司申貸高於其資產總額六倍即三千
    萬元之信用貸款，顯不合常情。且依被上訴人各級人員授信權責明細表規定，該
    銀行對公司無擔保放款金額若為三千萬元以上者，須經被上訴人總行之副總經理
    同意後始准貸放。並須依被上訴人辦理授信業務手冊第二篇第一章授信作業流程
    之規定辦理，且被上訴人所稱本件三千萬元核貸流程之所有內部文件，包括各項
    徵信調查報告、實地勘查表、分行或總行批示等文件，均未逾保存年限，理當有
    完整資料留存，被上訴人竟以本件貸款相關文件已不見為由推託搪塞，不免啟人
    疑竇。
  (三)被上訴人與連帶保證人間之保證契約，性質上雖非消費關係，無消費者保護法之
    適用，惟為維持雙方當事人間私法上利益之均衡，避免約款制定者濫用其經濟上
    、法律上或其他締約基礎之優勢，致侵害契約相對人之利益，自應適用民法第一
    百四十八條第二項規定來審查定型化契約條款是否符合誠信原則。現行消費者保
    護法第十二條率先落實前開原則並明文揭櫫一般定型化契約條款無效之判斷標準
    ，其立法目的係在使誠信原則有更具體明確之判別標準，絕非在限縮其適用範圍
    ，此觀消費者保護法立法意旨自明。本件連帶保證書定型化契約內容，如：拋棄
    抗辯權概括之約定、保證範圍除最高限額之本金外，亦及於其他利息違約金、損
    害賠償、各項費用、代付款項等約定、未定期保證終止權排除條款等，均違反誠
    信衡平原則。連帶保證書中定型化約款，不僅使銀行在經營融資借貸業務獲取利
    益的同時，無庸負擔任何風險，更巧妙的運用契約自由原則及定型化契約，將業
    務所生之風險，完全加諸於保證人身上，不符誠信及衡平原則。且本件連帶保證
    書，依其條款內容，顯係將上訴人就定有期限之債務為保證者，變為應無限期負
    擔保證責任，無異終生賣身契，任其宰割，而亳無選擇餘地，此絕非上訴人之原
    意，亦非保證契約當事人於訂約時之真意，故以上條款自屬違背公共秩序或善良
    風俗者無效之規定（民法第七十二條）。
  (四)裕大公司向被上訴人借貸四百萬元而為連帶保證人，期間自八十二年十一月十七
    日起至八十三年五月十七日止，立有借據及連帶保證書，並於八十二年十一月四
    日對保在案。屆期因未清償，被上訴人允許債務人裕大公司延期清償而更換借據
    五次，連帶保證人或更換為蔡裕雄、古紹土、韓瑞泉等，或更換為古金雲、古紹
    土、韓瑞泉、蔡裕雄等，此為被上訴人所自認，並有借據為憑。依寶島銀行辦理
    授信作業手冊第二篇第一章授信作業流程之規定，該銀行辦理授信業務時，須經
    申貸人提出借款申請書、授信人員徵信調查分析審核、營業單位核定准許或駁回
    若在授信外之金額，則應行文總行決定、通知申貸人及保証人辦理簽約及對保手
    續、撥付貸款等五道手續，且每次之借款，均須完成前述五個程序，即或是轉期
    （即放款到期無法收回，借戶要求將金額或部分借款轉期），亦須徵詢保證人有
    否同意續保，如不願續保，則須另覓保證人後始得轉期。依前開規定，裕大公司
    每次向寶島銀行申貸時，無論是新借或轉期，均應按次徵詢原保證人是否同意續
    保，以決定保證人之保證責任之繼續或終止，然無論四百萬元或一千三百萬之歷
    次借款申請書及批覆書，在連帶保證人欄內均未載有上訴人三人之姓名，足徵被
    上訴人在裕大公司申貸或轉期之各次借款中，均未依規定徵得上訴人之同意繼續
    擔任保證人，上訴人等依法自毋須負擔保證人之責任。且該四百萬元借款，被上
    訴人已承認裕大公司於八十六年六月十日清償完畢，上訴人等之保證責任自已歸
    於消滅。
  (五)債權人固得與保證人約定，保證人應就將來或現在所發生一定範圍內之主債務負
    保證責任，惟保證人如係基於為特定債務擔保之目的而與債權人訂立保證契約，
    事後主債務人亦已清償該筆債務，債權人又再次與主債務人為他筆借貸契約之合
    意，而主債務人無力清償時，債權人不得以保證約款中載明保證範圍及於將來成
    立之主債務為由，主張保證人應負保證責任。上訴人等亦可就保證約款載明，保
    證範圍及於將來所生之債務，主張「危險擴張條款」無效而予以免責。上訴人等
    於八十二年十一月四日簽立之保證書，係為擔保裕大公司甫成立時向被上訴人借
    貸四百萬元之「信用貸款」所為之連帶保證，而八十三年九月二十四日裕大公司
    向被上訴人借款一千三百萬元，係屬不動產之「抵押貸款」，後者既有不動產為
    抵押擔保，自與信用貸款有別，故在一般銀行實務上，其對前開性質截然不同之
    借款，所要求人保之程度，自屬有別。上開抵押借款一千三百萬元之借據上，係
    由蔡裕雄、古紹土、韓瑞泉擔任該筆借款之連帶保證人，上訴人等無一簽名，又
    裕大公司八十三年九月一日公司股東聯席會議紀錄乃為公司所偽造，當日非僅未
    開股東聯席會，紀錄「乙○○」三字亦非本人所簽，印章亦非上訴人等所有。從
    而該股東聯席會議紀錄依法無效，上訴人等全然不知公司另借款一千三百萬元乙
    事，更未在其借據上為連帶保證人之簽名，當無由對裕大公司該筆一千三百萬之
    借款負連帶保證責任。詎被上訴人竟為保全裕大公司八十三年九月二十四日一千
    三百萬元之抵押借款債權，不惜以不當手段在八十二年十一月四日之連帶保證書
    上偽填三千萬金額，藉以主張上訴人等應對裕大公司嗣後未簽名保證之借款，併
    負連帶清償責任。被上訴人明知上訴人等所擔保四百萬之借款業已清償，其保證
    責任亦隨之消滅等情，故在追索裕大公司未償還一千三百萬元之部分抵押借款時
    ，乃僅對裕大公司及借據上之連帶保證人蔡裕雄、古紹土、韓瑞泉等人聲請發支
    付命令，嗣因該筆借款仍未能滿足清償，被上訴人方以不當之手段，在系爭之連
    帶保證書上，偽填三千萬元以製作不實之保證金額後，再對被上訴人等起訴，自
    屬無據。
  (六)原審判決或上訴人歷審之書狀，從未否認「金融機構之保證契約，無適用消費者
    保護法之事實」，也正因其深知當時之法律體系下，金融機關之保證契約，並非
    消費者保護法之規範對象，無法「直接適用」消費者保護法之有關規定，原二審
    判決始會基於誠信及公平原則，以填補法律漏洞，比附援引之方式，將本件「類
    推適用」消費者保護法第十二條規定之法律效果。而所謂「類推適用」，乃比附
    援引，即將法律於某案例類型Ａ所明訂之法律效果，轉移適用於法律效果未設規
    定之案例類型Ｂ之上。此項轉移適用，乃是基於一種認識，即基於其類似性，Ａ
    案例類型的法律效果，應適用於Ｂ案例類型，蓋相類似者，應做相同的處理，係
    基於平等原則，乃正義的要求。至於Ａ案例類型與Ｂ案例類是否相類似，應依法
    律規範意旨加以判斷。由此可知類推適用首先應探求者某項法律規定之規範目的
    （法律理由），其次則在判斷是否基於「同一法律理由」，依平等原則類推適用
    於其他法律所未規定的事項。此項基於平等原則而為的價值判斷，一方面用於決
    定法律漏洞與立法政策錯誤的界限，作為認定法律漏洞的依據。他方面則作為類
    推適用的基礎。誠如拉丁法諺所云：法律必有漏洞，在同一理由應適用同一法律
    ；類似事項應予類似判決。（參見附件一：王澤鑑著、請求權基礎理論體系，一
    九九九年五月版，頁三０五至三０六）。足見，對於具有相同性質之類似案例，
    在法律未明文規範之前，本可基於同一法律理由，依衡平原則「類推適用」其法
    律效果，以補充法律之漏洞。我國消費者保護法是率先落實民法第一百四十八條
    第二項之誠信原則，對於消費定型化契約條款，明文揭櫫違反誠信公平原則無效
    之判斷標準。嗣於八十八年四月二十一日，民法法典始新增二百四十七條之一，
    將所有定型化契約條款，全部納入規範。矧定型化契約，不論是消費性或非消費
    性（如系爭之保證契約），同樣均具有經濟上之強者，挾其強勢地位預先擬定條
    款，而他方當事人每無磋商之餘地之類似性，為防杜契約之濫用，即維護他方當
    事人之利益，依前揭學者之見解及拉丁法諺所示，本可基於「同一法律理由」，
    依平等原則類推適用於其他法律所未規定的事項，以補充法律之不足。是故，本
    院前審在前揭民法尚未明文對定型化契約做原則性之限制前，基於平等之原則，
    而「類推適用」消費者保護法第十二條規定之法律效果，以補充法律漏洞，洵屬
    的論，要無任何違誤可言。況，不論是八十三年一月十一日公佈之消費者保護法
    ，抑或八十八年四月二十一日增訂之民法二百四十七條之一，無非均在落實民法
    第一百四十八條第二項之誠信衡平原則，使之有更明確具體化之判別標準，該法
    理精神，本即為司法行為之最高指導原則，既不受消費者保護法係何時訂立之影
    響，亦無引法律不溯及既往原則逕予排除類推適用之餘地。足見，最高法院廢棄
    發回之理由，實有商榷之餘地。最高法院徒以金融機關之保證契約，非消費者保
    護法之規範對象，或以法律不溯及既往原則，逕認本院前審判決「類推適用」消
    費者保護法第十二條規定顯有違誤之見解，至有誤會。
  (七)又八十二年十一月四日簽立系爭連帶保證契約時，雙方是否曾就保證之金額「三
    千萬」元，達成意思表示合致？按當事人互相表示意思一致者，無論其為明示或
    默示，契約即為成立。又稱保證者，謂當事人約定，一方於他方之債務人不履行
    債務時，由其代負履行責任之契約（民法第一百五十三條第一項、第七百三十九
    條參照）。是則，當事人簽立保證契約時，自應就屬於契約必要之點（例如保證
    金額等）有所預見，且願意就其保證範圍內代負履行責任之意思表示合致者，保
    證契約始為成立生效。否則，難謂雙方已有成立契約之合意，自不待言。惟查：
    (1)裕大公司於八十二年成立之初，因業務拓展需要，亟須向被上訴人寶島銀行借
    貸四百萬元，而被上訴人寶島銀行則依慣例要求公司董事及監事連保，茲因上訴
    人等當時任裕大公司董監事，為使公司能順利貸得四百萬元資金，乃於八十二年
    十一月四日在連帶保證書上簽章，又因被上訴人寶島銀行人員表示裕大公司申貸
    四百萬之借款，因銀行作業不及，尚未核定實際貸放金額，故保證金額欄空白，
    待核定實際貸放金額後，方可確定，上開事實業經證人蔡裕雄證述明確。是故，
    上訴人等簽立系爭連帶保證書時，其本意原係針對裕大公司向被上訴人寶島銀行
    申借四百萬元信用貸款為連帶保證，雖保證金額仍以銀行實際核貸之金額為主，
    但終究可預見將以裕大公司申貸金額即四百萬元之額度內為保證金額之上限。換
    言之，上訴人等於八十二年簽立連帶保證書時，既為擔保裕大公司向銀行申請核
    貸四百萬元信用貸款之保證，且為被上訴人寶島銀行所明知，故雙方訂立保證契
    約之合意，自應在四百萬元之限度內成立生效，對於保證契約中超過四百萬元之
    部分，因上訴人等未可預見亦無合致之意思表示，當屬無效。況，系爭三千萬之
    保證金額，乃是被上訴人寶島銀行嗣後惡意填具，更無責令上訴人應連帶負責之
    理。(2)系爭保證書上記載三千萬之保證金額，絕非被上訴人於八十二年十一月四
    日上訴人等簽立保證契約時，即已存在或核定之金額。被上訴人寶島銀行應是在
    向裕大公司及蔡裕雄、古紹土、韓瑞泉等連帶保證人求償一千三百萬未果下，為
    滿足其債權，嗣後在原保留存於銀行中之八十二年十一月四日系爭之空白保證契
    約書上，填具參仟萬元之金額，以達到得向上訴人等追償之目的。茲分述理由如
    下：以裕大公司申貸之資力而言：查裕大公司係八十二年成立，資本總額為五
    百萬元，其成立之初即因業務周轉需要急需向銀行申貸資金，而被上訴人寶島銀
    行既身為專業銀行，對其本身貸放款項之權限及徵信自有一套完整之規範，若謂
    被上訴人寶島銀行於八十二年十一月四日上訴人等簽立連帶保證書同時，已慨然
    核准裕大公司申貸高於其資產總額六倍即三千萬元之「信用貸款」，不僅殊難想
    像，亦顯不合常情。申言之，八十二年十一月四日簽立系爭保證契約當時，被上
    訴人寶島銀行決不可能不顧風險評估，核定貸與裕大公司高達參仟萬元之借款。
    以被上訴人寶島銀行核貸之權限而言：依被上訴人寶島銀行各級人員授信權責
    明細表規定，該銀行對公司無擔保放款金額若為三千萬元以上者，須經被上訴人
    寶島銀行總行之副總經理同意後始准貸放。易言之，本案若謂被上訴人寶島銀行
    於八十二年十一月間確曾核貸裕大公司三千萬之龐大借款，因該項申貸金額顯已
    超過「分行經理」核貸之權限範圍，本理應由總行核准後始可貸放，方符規定。
    上訴人等於歷次審理中，均要求被上訴人寶島銀行能提出總行副總經理批准核示
    該筆放款之文書資料，惟被上訴人迄今均無法提出或以資料滅失為由搪塞，即不
    難得之，被上訴人寶島銀行堅稱上訴人等於八十二年十一月四日簽立連帶保證契
    約時，即同意在三千萬元額度內為保證之說詞，確非實情。另以被上訴人寶島
    銀行辦理核貸之程序而言：依被上訴人寶島銀行辦理授信業務手冊第二篇第一章
    授信作業流程之規定可知，該銀行在辦理授信業務時，均先由申貸人提出借款申
    請書（借戶為公司組織時，需提供董事會同意借款之決議、授權書及有關報表等
    文件），經過授信人員徵信調查及分析審核後，倘申貸金額係屬營業單位核貸範
    圍內，即可於核准後立即通知申貸人及保證人辦理簽約及對保手續；惟倘若申貸
    金額非屬營業單位核貸範圍內，即應將前開借款申請書送交總行審查，待總行核
    准撥貸後，始得通知申貸人及保證人辦理簽約及對保手續。故本案若謂裕大公司
    於八十二年十一月間即向被上訴人寶島銀行申貸三千萬之信用貸款，經被上訴人
    寶島銀行核貸並經上訴人等簽立保證契約乙節為屬實，則被上訴人寶島銀行對上
    開核貸流程之所有內部文件（包括裕大公司當時董事會同意借款之決議、授權書
    ，各項徵信調查報告、實地勘查表、分行或總行批示等文件），事實上均未逾保
    存年限，理當有完整資料留存，且對前開借款之對保程序，自應相當慎重，絕非
    有如系爭連帶保證書對保欄中蓋章模糊，甚且有多處未蓋章之情形出現才是。惟
    今被上訴人寶島銀行在前歷次審級審理時，均以貸款相關文件已不見為由，推託
    搪塞，實不免不免啟人疑竇？其心虛未敢提具相關資料之情，無非係為隱藏其「
    明知」裕大公司八十二年十一月間申貸金額確為四百萬元，且上訴人等於八十二
    年十一月四日確實因保證前開申貸金額之合意下簽立連帶保證書之事實。復以
    貸款之性質分屬不同類型而言：經查，裕大公司於八十二年十一月向被上訴人寶
    島銀行申貸之四百萬元，係屬一年期且可循環之信用貸款，依銀行慣例，每年均
    需換單；而裕大公司八十三年九月二十四日，另向被上訴人申貸一筆一千三百萬
    元之借款，乃屬長期之抵押借款，不僅不可循環，每年亦無需換單，核二筆貸款
    之性質，截然不同。一般而言，不同之貸款類型，其審核之作業，核貸之標準及
    所需之文件，均不相同，對於保證人之資力、期待亦有別；故銀行在辦理核貸不
    同種類之貸款，均會要求重新辦理授信作業，亦需另行徵詢保證人之意願，重新
    辦理簽約及對保程序。惟觀之上開一千三百萬元之借據上，僅有裕大公司及蔡裕
    雄、古紹土、韓瑞泉三人之簽名保證，上訴人等均未簽名其上，足資證明，前揭
    一千三百萬元之借款，上訴人等確毫不知悉，也未同意擔任連帶保證人。又以
    被上訴人寶島銀行對一千三百萬元貸款追償之過程而言：倘上訴人果真連帶保證
    前揭貸款，被上訴人應會立即向上訴人追償該筆記借款，始符事理。惟事實上，
    被上訴人寶島銀行當發現裕大公司無法償還一千三百萬之借款時，並未向上訴人
    等追償該筆借款，反而僅向裕大公司及蔡裕雄、古紹土、韓瑞泉等三人求償並申
    請核發支付命令爾，實不無矛盾之處。申言之，倘若上訴人等確為該筆記款之連
    帶保證人，被上訴人寶島銀行為何不一併追償之？又倘若上訴人果真積欠該筆借
    款，被上訴人寶島銀行（現已改制為日盛國際商業銀行）為何未向金融聯合徵信
    中心，登錄上訴人之借款及欠款記錄？而僅登錄裕大公司及蔡裕雄、古紹土、韓
    瑞泉等三位連帶保證人借款一千三百萬元，及尚餘六百四十三萬五千元之逾期未
    還款記錄。由上可知，被上訴人寶島銀行當時亦認為上訴人等並非前揭一千三百
    萬元債務之連帶保證人，不僅未曾對其核發支付命令，也未向金如聯合徵信中心
    登錄關於上訴人債信不良之資料。凡此事證，均不難想見，被上訴人突於嗣後於
    八十八年間，以系爭連帶保證書逕向上訴人請求賠償之作法，其內情確不單純，
    實難僅憑被上訴人所言，即率然採信。綜上，被上訴人寶島銀行既明知上訴人於
    八十二年十一月四日所簽立之連帶保證書，實為保證裕大公司申貸四百萬元之款
    項，是雙方簽立之保證契約，應於四百萬元保證額度內成立生效。至於系爭連帶
    保證書上所書寫之參仟萬元，乃係被上訴人寶島銀行為保全裕大公司未償還八十
    三年九月間抵押借款一千三百萬元，在未經上訴人等同意下事後填載，此部分保
    證金額既未經合意，且系基於被上訴人寶島銀行以不當手段偽填，確屬無效，至
    為灼然。
  (八)復按，當事人因妨礙他造使用，故意將證據滅失、隱匿或致礙難使用者，法院得
    審酌情形認他造關於該證據之主張或依該證據應證之事實為真實。民事訴訟法第
    二百八十二條之一定有明文。上訴人前曾於歷次審級中，請求被上訴人提出該銀
    行核准裕大公司三千萬元借款案之申貸等相關資料，然本件迄今已纏訟三年，被
    上訴人均未能提出。是倘若被上訴人寶島銀行仍堅持主張，系爭八十二年十一月
    四日簽立連帶保證書時，銀行即核定三千萬元，則對前揭為數高達千萬之貸款案
    ，被上訴人對上開核貸流程之所有內部文件（包括裕大公司當時董事會同意借款
    之決議、授權書，各項徵信調查報告、實地勘查表、分行或總行批示等文件），
    理當有完整資料留存備查，且因該等文件，均由被上訴人銀行保存，事實上也未
    逾銀行保存年限，亦無銷毀可能，被上訴人銀行自有提供之義務，方可釐清事實
    真象。是以應再命被上訴人提出系爭八十二年十一月四日簽立連帶保證契約時，
    該銀行核定三千萬元之有關核貸流程之所有文件，包括裕大公司當時董事會同意
    借款之決議、授權書，各項徵信調查報告、實地勘查表、分行或總行批示等文件
    等，惟倘若被上訴銀行仍藉詞脫塞，則已該當故意不予提出並將證據滅失、隱匿
    或致礙難使用者之情形，依前揭規定所示，法院自得斟酌情形，依法逕認上訴人
    之主張為真實。
  (九)末按，保證債務之存在以主債務之存在為前提，而主債務全部消滅者，保證債務
    當然隨之消滅（最高法院二十二年度上字第四九五號判例參照）。本件上訴人等
    為保證裕大公司向被上訴人寶島銀行借款四百萬元（借款期間自八十二年十一月
    十七日起至八十三年五月十七日），立有借據及連帶保證書，並於八十二年十一
    月四日對保，以及裕大公司已於八十六年六月十日將上開金額清償完畢等事實，
    已據被上訴人寶島銀行自承在案。益見，上訴人在歷審法院中均一再表明其八十
    二年十一月四日所簽立之連帶保證書，係為擔保前開四百萬元借款所為之保證，
    所言非虛。該保證債務因主債務之消滅，而當然隨之消滅，亦經前揭判例明文揭
    示在案。是被上訴人訴請上訴人清償借款，顯屬無由。被上訴人銀行或有可能，
    以系爭保證書上載明「保證人應就債務人現在及將來所生之債務負保證責任」之
    約款，主張上訴人等應對嗣後所生且未簽名保證之借款負連帶清償之責，然該等
    「危險擴張條款」，依德國學說及實務見解，均認該條款不生效力，蓋因「債權
    人故得與保證人約定，保證人應就將來或現在所發生一定範圍內之主債務負保證
    責任，惟保證人如係基未特定債務擔保之目的而與債權人訂立保證契約，事後主
    債務人亦已清償該筆債務，債權人又再次與主債務人為他筆借貸契約之合意，而
    主債務人無力清償時，債權人不得以保證約款中載明保證範圍及於將來成立之主
    債務為由，主張保證人應負保證責任」（參見附件二：節錄至楊淑文著，新型契
    約與消費者保護法，一九九九年五月出版，頁一五三、一五四）。換言之，被上
    訴人自不得以該「保證範圍及於將來所生債務」之危險擴張條款，來主張上訴人
    應負連帶保證責任。
乙、被上訴人方面：
一、聲明求為判決：(一)上訴駁回。(二)訴訟費用由上訴人等負擔。
二、陳述：除與原判決記載相同者，茲引用之外，補稱：
  (一)八十二年十一月初，裕大公司向被上訴人申貸金額為四百萬元及美金三十萬元，
    被上訴人經嚴密審查後照申請金額核貸，故上訴人才簽立連帶保證書交被上訴人
    收執。其連帶保證金額「三千萬」元，於簽立該保證書同時即已填具，然美金三
    十萬元部分裕大公司未曾動用，上訴人隱瞞此部分未談，僅空言簽立連帶保證書
    係為保證此四百萬元部分之借款，主張雙方合意應在四百萬元內生效，實屬有誤
    。上訴人另指摘此「三千萬」元係嗣後被上訴人以不當手段所為填，乃為揣測之
    詞。系爭連帶保證書，其簽名之真正為上訴人等自認，上訴人等自應依其保證之
    債務負連帶清償之責。且上訴人等所簽立最高限額保證契約，並非負完全無限及
    一世之保證責任，上訴人等對於未發生之債務隨時可通知債權人終止保證契約，
    脫離保證關係，故無違反民法之誠信原則。且「連帶保證契約」性質上屬單務、
    無償契約，並非屬消費之法律關係，保證人亦非消費者，自無消費者保護法之適
    用。另上訴人於簽立此連帶保證契約時，即應對契約內容有所認識，其為保證人
    時當可預知於裕大公司所借款在三千萬之範圍內，於裕大公司無清償能力時，當
    有負連帶清償責任之危險，且如其認保證契約違反民法保護保證人之任意規定，
    自可不訂立保證契約，因此上訴人既已同意借款人之現在及未來之債務，負連帶
    保證責任，保證人自不得主張該條款為無效。上訴人既於八十三年九月一日裕大
    公司股東聯席會議通過借款決議時，亦名列出席人，股東聯席會議記錄上所蓋之
    印章，復為上訴人公司變更登記事項卡上之印鑑章，上訴人抗辯非其所有，實屬
    卸責之詞。裕大公司嗣於八十三年九月二十四日，依會議決議向被上訴人借貸一
    千三百萬元，上訴人並無為反對之意思表示，且上訴人簽立連帶保證書後，隨時
    可依法終止此連帶保證契約，然上訴人並未通知被上訴人終止此三千萬之連帶保
    證，系爭借款出現問題後，才空言否認並無連帶保證此借款，自不足採。
  (二)按受發回或發交之法院，應以第三審所為廢棄理由之法律上判斷為其判決基礎，
    民事訴訟法第四百七十八條第三項定有明文。經查本件最高法院發回意旨中，就
    下列法律爭點，業已明確指示其法律上判斷，即：金融機構對保證人並未提供
    任何商品或服務，保證人並未因有保證契約而自銀行獲得報償，尚非屬消費者保
    護法所規定有關消費之法律關係。所謂定型化契約之條款因違反誠信原則，顯
    失公平，而無效者，係以契約當事人之一方於訂約當時處於無從選擇締約對象或
    無拒絕締約餘地之情況，而簽訂顯然不利於己之約定為其要件。系爭連帶保證書
    載明連帶保證人必需拋棄先訴抗辯權、延期清償免責權，此特約若係出於兩造自
    由意思所締訂，能否謂其顯失公平，有違誠信原則？亦滋生疑義。至系爭連帶保
    證書約定連帶保證人不得退保，雖排除民法第七百五十四條保護保證人規定之適
    用，縱有失公平，能否謂其他約定亦均無效，尚非無研求餘地。是最高法院發回
    意旨既已明確指出本件無適用消費者保護法之餘地，自無庸再行爭論，從而本件
    唯一爭點應僅在於系爭保證書中載明連帶保證人必需拋棄先訴抗辯權、延期清償
    免責權等，是否係出於兩造自由意思所締訂，能否謂其顯失公平，有違誠信原則
    ？且縱認上開規定有失公平，能否謂其他約定亦均無效？查以定型化契約中之一
    般條款，全部或一部無效或不構成契約內容之一部者，『除去該部分，契約亦可
    成立者，該契約之其他部分，仍為有效』，消費者保護法第十六條明白規定。又
    依八十九年五月五日施行之新修正民法第二百四十七條之一，亦規定：「依照當
    事人一方預定用於同類契約之條款而訂定之契約，為左列各款之約定，按其情形
    顯失公平者，『該部分約定無效』：一、免除或減輕預定契約條款之當事人之責
    任者。二、加重他方當事人之責任者。三、使他方當事人拋棄權利或限制其行使
    權利者。四、其他於他方當事人有重大不利益者」。再者保證人與債權人約定就
    債權人與主債務人間所生一定債之關係範圍內之不特定債務，預定最高限額，由
    保證人保證之契約，學說上稱為最高限額保證。此種保證契約如定有期間，在該
    期間內所生約定範圍內之債務，不逾最高限額者，均為保證契約效力所及；如未
    定期間，保證契約在未經保證人依民法第七百五十四條規定終止或有其他消滅原
    因以前，所生約定範圍內之債務，亦同。故在該保證契約有效期間內，已發生約
    定範圍內之債務，縱因清償或其他事由而減少或消滅，該保證契約依然有效，嗣
    後所生約定範圍內之債務，於不逾最高限額者，債權人仍得請求保證人履行保證
    責任，最高法院七十七年台上字第九四三號判例著有闡釋。又「上訴人連帶保證
    之前開契約，乃學說上所謂『最高限額保證』，既未定期間，則該保證契約在未
    經上訴人依民法第七百五十四條規定終止或其他消滅原因以前，所生約定範圍內
    之債務，均為保證契約效力所及，此乃契約性質使然，難認有何不公平、不合理
    或違反誠信原則、公序良俗情事，是上訴人抗辯前開保證契約違反消費者保護法
    第十一條、第十二條、民法第七十二條之規定，應屬無效云云，均無可取。至兩
    造所訂保證契約第三條約定：保證人不得隨意終止保證契約，雖排除民法第七百
    五十四條保護保證人規定之適用，有失公平，然僅該條款之效力受影響，不能因
    此而謂其他約定亦均無效，是上訴人仍應負連帶保證人責任」，最高法院八十六
    年五月十六日八十六年度台上字第一五六七號判決，亦明白揭示此意旨。
  (三)經查本件兩造間所訂最高限額保證契約，係擔保主債務人裕大公司對被上訴人銀
    行所負一切債務，以本金三千萬元為限額，與債務人連帶負全部償付之責任。又
    上開債務，雖係指債務人於現在及將來對上訴人所負之借款、票據、保證票據、
    背書、承兌等債務，然上開保證契約，既有一定之限額，並非漫無限制，上訴人
    即保證人可斟酌被保證人及保證人自己之財力，而判斷其應否為保證，因此本件
    被保證之債務內容雖有概括條款，惟究屬裕大公司與被上訴人銀行交易所生之債
    務，日後可得具體確定，且未涉及不法或無從履行，更無違反法律強制或制止規
    定，況上訴人就系爭未定有期限之最高限額保證，亦從未通知被上訴人表示終止
    ，則在該保證契約終止或有其他消滅原因以前，所生約定範圍之債務，均為保證
    契約效力所及，被上訴人據以請求上訴人負連帶保證責任，此乃權利之正當行使
    ，且為前揭最高法院七十七年台上字第九四三判例所採，實難認有何不公平、不
    合理或違反誠信原則、公平原則情事。
  (四)再者本件兩造所訂立之最高限額保證契約，雖係被上訴人銀行與不特定之多數相
    對人訂立契約之用，而預先就契約內容所擬定之交易條款，屬定型化契約，惟被
    上訴人係一金融業者，與本件保證契約之被保證人裕大公司間僅存有融資借貸關
    係，而保證人即上訴人等與借款人裕大公司之關係，則為股東、董事、監察人之
    關係，有公司登記事項卡等附原審卷可稽，而被上訴人銀行因信賴上訴人等之保
    證，乃將金錢融資借貸與裕大公司，是縱認上開保證契約約定之一切債務過於廣
    泛，或使上訴人等預先拋棄「先訴抗辯權」、「延期清償免責權」、「保證契約
    終止權」等規定，縱非公平之情事云云，惟依前揭消費者保護法第十六條、及八
    十九年五月五日新修正施行之民法二百四十七條之一規定，及前揭最高法院八十
    六台上字第一五六七號判決意旨，均認定型化契約中之一般條款，全部或一部無
    效或不構成契約內容之一部者，除去該部分契約即可成立者，除對當事人之一方
    顯失公平者外，該契約之其他部分，仍為有效。是若認本件兩造所訂之連帶保證
    契約中，有關使上訴人等預先拋棄「先訴抗辯權」、「延期清償免責權」、「保
    證契約終止權」等部分，涉及違反公平或誠信原則而無效者，亦僅該條款之效力
    受影響，仍不能因此而謂其他約定亦均無效，蓋扣除該部分規定，其餘有關融資
    借貸之保證契約，因具有活絡資金周轉之效果，對借貸雙方均無不利，自應認為
    有效。
  (五)末按因應目前瞬息萬變之工商社會，靈活資金調度以免喪失先機，現今公司欲向
    銀行調借資金營運時，在可提供充足擔保之情況下，通常由銀行與公司企業間設
    定最高限額之抵押權，於雙方合意之最高限額內，由銀行隨時提供資金與公司，
    不必就每宗借貸逐一辦理抵押權，而在公司本身無法提供足夠擔保物之情況下，
    即由公司之法定代理人或其他股東等，於預定之最高額度範圍內為信用循環擔保
    ，使銀行能隨時提供相當資金與公司，不必於每宗借貸一再換訂保證書，兩者均
    係因應工商業之需要而產生，使企業能在一定金額範圍內，可隨時獲得周轉資金
    ，自有其存在之必要。是本件如認銀行與保證人間所簽訂之最高限額連帶保證契
    約，因部分之條款違反公平原則，而使全部連帶保證契約均歸於無效，如此一來
    ，勢必令所有銀行於將來授信時，捨「人保」而就「物保」，要求借款人本身一
    定必須提供擔保物供抵押設定，方准予融資借款，對於企業將來資金周轉，恐將
    產生重大不利影響，更有礙整體經濟之發展，況本件上訴人等並非經濟上之弱者
    ，其等名下財產眾多，被上訴人亦係因上訴人等有如此雄厚之資力，因此同意在
    上訴人等擔任連帶保證之前提下，借款與裕大公司，而裕大公司對被上訴人所負
    債務，既在兩造約定連帶保證範圍內，則被上訴人請求上訴人等履行連帶保證人
    之責任，自屬權利之正當行使，當無不公平、不合理或權利濫用、違反誠信原則
    之情事可言。
  (六)至上訴人於九十一年二月六日庭呈之準備暨調查證據聲請狀稱：伊曾於歷次審級
    中，請求被上訴人提出該銀行核准裕大公司三千萬元借款案之核貸相關所有文件
    ，被上訴人均未能提出云云，而請再命被上訴人提出裕大公司當時董事會同意
    借款之決議、授權書、各項徵信調查報告、實地勘查表、分行及總行批
    示之文件等資料。惟查，上開資料被上訴人於歷審中均業已提出，參照被上訴人
    （即原告）起訴狀所附證物、第一審卷（台中地方法院八十八年度重訴字第九九
    號）第二十六頁、第二審卷（本院八十八年度重上字第一０九號）第五十八頁至
    六十一頁、第一四０頁至一五三頁足稽，上訴人竟指稱被上訴人藉詞脫塞，拒不
    提出，應為不利於被上訴人之認定云云，所言要與事實不符，洵不足採。查裕大
    公司於八十二年間成立，上訴人乙○○、戊○○、己○○分別為當時裕大公司之
    股東，並兼任董事及監察人，有裕大公司變更登記事項卡董事、監察人名單欄隨
    狀可稽，因裕大公司成立初期業務拓展需要，故於八十二年十一月四日由全體董
    事及監察人（即董事長蔡裕雄、董事戊○○、古紹土、乙○○、韓瑞泉、監察人
    己○○）六人親筆簽立連帶保證書及授信約定書（上開文書之真正為上訴人所不
    爭執），持向被上訴人申請貸款，此有狀附連帶保證書及授信約定書可資參照，
    觀諸上開保證書之記載，上訴人自應連帶保證凡被上訴人持有裕大公司於現在及
    將來所簽章之付款、承兌、背書或保證之票據、借據、契約及其他一切債權憑證
    以「參仟萬元」為限額負連帶償還責任，應無置疑。上訴人冀圖卸責，竟捏稱簽
    章當時保證金額欄空白，渠等本意僅係對裕大公司向被上訴人公司申借四百萬元
    信用貸款為連帶保證，三千萬元係嗣後填具云云，惟上訴人迄今仍不能舉證以實
    其說，所辯亦為歷審承審法官所不採。又被上訴人受理裕大公司申貸案件，先後
    分為短期信用貸款及十五年房屋貸款兩筆（詳如裕大公司貸款流程總覽表），前
    者貸款額度為四百萬元及遠期Ｌ／Ｃ周轉美金三十萬元（合計共約一千四百二十
    萬元），後者貸款額度為一千三百萬元（即本件之請求），是上訴人所指稱裕大
    公司僅申貸信貸四百萬元云云，已與事實不符。蓋於八十二年十一月間，裕大公
    司所申貸資金額度，實不只四百萬元，該筆信貸尚包括購料周轉金美金三十萬元
    ，上訴人簽立保證契約時，即知悉上述貸款情形，況上訴人乙○○曾任職台中企
    銀清水分行經理，己○○曾任職台中企銀大度分行經理，對於銀行貸款實務知之
    甚稔，豈可能率然於未填寫金額之保證書上簽名，並於事後疏未查證公司申貸額
    度，更遑論渠等身兼公司董事、監事，對於公司申貸情形豈能一概委稱不知？揆
    諸上情，本件上訴人不僅同意簽立上開保證書，並明知係就裕大公司以「參仟萬
    元」為限之現在及將來債務應負連帶保證之責，洵堪認定。
  (七)又上訴人復辯稱被上訴人為專業銀行，遽然核准裕大公司申貸三千萬元，核貸過
    程疑雲重重云云。惟查，被上訴人受理裕大公司申貸案件，一切依照銀行程序辦
    理，茲分述如后：六個月短期信貸部分：先由裕大公司於八十二年十一月提出
    授信申請，簽具授信申請書，其上載明申請金額為四百萬元及美金三十萬元（因
    裕大公司全體股東均任連帶保證人，故無須提出該公司董事會同意借款之決議）
    ，經被上訴人於八十二年十一月十五日派員製作徵信報告表暨個人資料表，對裕
    大公司踐行財力評估，再由被上訴人分行經理林雄川於八十二年十一月十六日依
    銀行授權層級核准批覆，此有記載詳實之授權申請暨批覆書在卷足參，嗣上訴人
    歷次六個月期滿換單（借新還舊），仍依申貸提出授信申請書，送經分行經理批
    覆核准，最後二次換單展期，被上訴人為期慎重，甚且送請總行核示，授權由董
    事會批覆，此可由授信批覆書上所載授權層級、總行批示核貸及總行副理、襄理
    用印可知（詳歷次換單授信申請書暨授信批覆書影本）。十五年房貸部分（即
    本件請求）：先由裕大公司提出其於八十三年九月一日召開之股東聯席會議記錄
    ，全體股東一致同意在參仟萬元之限度內向被上訴人申貸融資，並提供其名下不
    動產供擔保，上開會議記錄並蓋有公司變更登記事項卡，上訴人之印鑑，應屬真
    正無訛。嗣後，經被上訴人派員至不動產現場實地勘查、拍照，於八十三年九月
    八日製作不動產調查表踐行估價後，核定擔保品放款總值為一千三百零三萬九千
    一百八十七元；上訴人始於八十三年九月十二日提具正式授信申請書，其上載明
    申請金額為新台幣一千三百萬元，經被上訴人分行經理林雄川於八十三年九月十
    二日，依銀行授權層級核示批覆，此有記載詳實之授權申請暨批覆書，及八十三
    年九月二十四日被上訴人與裕大公司簽立之借據隨狀可稽。綜上，被上訴人受理
    上訴人申貸案件，一切依照銀行應有之程序辦理，絕無上訴人所云內情不單純、
    刻意隱匿之情事，要不容上訴人等一再設詞狡辯，冀圖推諉塞責。本件原第一審
    判決並無違誤，上訴人等提起本件上訴應為無理由。
      理      由
一、被上訴人原名「寶島商業銀行」股份有限公司，於民國九十年七、八月間，經向
    財政部申請變更名稱為「日盛國際商業銀行」股份有限公司獲准，並依法辦理公
    司變更登記在案，有財政部函及公司變更登記卡影本在卷足憑，先予敘明。
二、被上訴人起訴主張：上訴人戊○○、乙○○、己○○與原審共同被告蔡裕雄、古
    紹土、韓瑞泉，於八十二年十一月四日簽立連帶保證書，就被上訴人持有原審被
    告裕大公司，於現在及將來所簽章之付款、承兌、背書或保證之票據、借據、契
    約及其他一切債務憑證，以三千萬元為限額，與債務人裕大公司負連帶保證責任
    。裕大公司嗣於八十三年九月二十四日，向被上訴人借款一千三百萬元，借款期
    間自八十三年九月二十四日起至九十八年九月二十四日止，利息按年息百分之九
    點七五計算，並由蔡裕雄、古紹土、韓瑞泉為連帶保證人，裕大公司除償還本金
    六百五十四萬八千一百十一元及迄八十七年十一月三日止之利息外，尚欠六百四
    十五萬一千八百八十九元及遲延利息、違約金等情。為此依連帶保證之法律關係
    ，求為命上訴人連帶給付六百四十五萬一千八百八十九元及自八十七年十一月四
    日起至清償日止，按年息百分之九點七五計算之利息及自八十七年十二月五日起
    至清償日止，逾期在六個月以內者，按上開利率百分之十，超過六個月者，按上
    開利率百分之二十計付違約金之判決（被上訴人於原審係訴請原審共同被告裕大
    公司、蔡裕雄、古紹土、韓瑞泉與上訴人戊○○、乙○○、己○○連帶給付，經
    原審為被上訴人全部勝訴之判決，原審共同被告裕大公司、蔡裕雄、古紹土、韓
    瑞泉等人部分，未據聲明不服，該部分業已判決確定）。
三、上訴人則抗辯：上訴人於八十二年十一月四日所簽立之連帶保證書，乃對於未發
    生之將來債務，應負連帶保證責任，此定型化契約違反誠實信用原則，對於消費
    者顯失公平，且違反公序良俗，應屬無效；又系爭保證書上記載三千萬元之保證
    金額，非上訴人等八十二年十一月四日簽立保證契約時，已核定或可預見之金額
    ，上開金額係被上訴人未經上訴人等同意，於事後所填具，因此連帶保證書在超
    過四百萬元額度所為之保證，應為無效。裕大公司已清償上訴人所保證之四百萬
    元債務，本件一千三百萬之抵押借款，上訴人未予保證，被上訴人依連帶保證之
    法律關係請求上訴人連帶給付，應無理由等語。
四、經查上訴人戊○○、乙○○、己○○與原審共同被告蔡裕雄、古紹土、韓瑞泉等
    六人，於八十二年十一月四日簽立連帶保證書，就被上訴人對於原審共同被告裕
    大公司當時及將來之債務，於新臺幣三千萬元範圍內，負連帶保證責任。裕大公
    司嗣於八十二年十一月十一日填具授信申請書，以蔡裕雄、古紹土、韓瑞泉為連
    帶保證人，向被上訴人申請四百萬元之短期信用貸款及美金三十萬元之遠期ＬＣ
    借貸，經被上訴人放款審議小組會議於同年十一月十五日核備，被上訴人之經理
    於次日批示放款。裕大公司即於同年十一月十七日向被上訴人借款四百萬元，屆
    期經被上訴人多次同意展期換單。並先後以原審共同被告蔡裕雄、古紹土、韓瑞
    泉三人，原審共同被告蔡裕雄、古紹土二人，原審共同被告蔡裕雄、古紹土、韓
    瑞泉及訴外人古金雲四人，分別在借據上之連帶保證人欄簽名，擔任連帶保證，
    該筆借款嗣於八十六年六月十日清償完畢。裕大公司另於八十三年九月十二日以
    蔡裕雄、古紹土、韓瑞泉為連帶保證人，填具授信申請書，向被上訴人申請抵押
    貸款一千三百萬元，經核准後，於八十三年九月二十四日又貸得一千三百萬元。
    而前述上訴人簽立之連帶保證書記載：「：：：連帶保證凡貴行持有裕大國際股
    份有限公司（以下稱債務人）於現在（包括改組前）及將來所簽章之付款、承兌
    、背書或保證之票據、借據、契約及其他一切債務憑證以新台幣參仟萬元為限額
    ，保證人願與債務人負連帶償還責任。如債務人對于上項經其簽章之票據、借據
    、契約及其他一切債務憑證不履行其責任，或應償付款項到期不償還清楚者，無
    論該項借款或債務有無提出抵押品，或所提之抵押品處分所得價款不足償還借款
    及債務，或票據證書缺乏要件，或請求手續等有不完備之處者，均由全體保證人
    連帶負責償還：：：保證人並願預先拋棄先訴抗辯權，並在本項債務未清償以前
    ，決不自行退保，又如債務人所簽章之上項票據、借款、契約及其他一切債務憑
    證，付款人有遲延付款或請求延期時，貴行得酌情允諾，保證人決不因此主張延
    期免責之抗辯」，此有該連帶保證書影本在卷可稽。以上事實，均有連帶保證書
    、授信申請書、授信申請暨批覆書、放款帳務明細資料查詢、借據等影本附卷可
    證，復為兩造所不爭執，自堪認為真實。
五、按所謂定型化契約之條款因違反誠信原則，顯失公平，而無效者，係以締約當事
    人之一方，於訂約當時處於無從選擇締約對象或無拒絕締約餘地之情況，而簽訂
    顯然不利於己之約定為其要件。又定型化契約中之一般條款，全部或一部無效或
    不構成契約內容之一部者，「除去該部分，契約亦可成立者，該契約之其他部分
    ，仍為有效」，又參酌八十九年五月五日施行之新修正民法第二百四十七條之一
    規定：依照當事人一方預定用於同類契約之條款而訂定之契約，為左列各款之約
    定（即一、免除或減輕預定契約條款之當事人之責任者。二、加重他方當事人之
    責任者。三、使他方當事人拋棄權利或限制其行使權利者。四、其他於他方當事
    人有重大不利益者），按其情形顯失公平者，該部分約定無效。亦即規定預定契
    約之條款，若按其情形顯失公平之時，亦僅係「該部分約定無效」。而保證契約
    之保證人係擔保他人間之債務清償責任，並非經濟上之弱者，且未自保證契約獲
    取任何利益，保證人如認保證契約有違反民法保護保證人之任意規定時，自可不
    訂立保證契約，並不會因未成為保證人而生不利益，或經濟上受制於銀行不得不
    為保證人之情形，從而保證人既已同意借款人之現在及未來之債務，負連帶保證
    責任，保證人即不得主張該條款為無效（台灣高等法院既所屬法院八十四年度法
    律座談會民事類第六號研討結論參照）。又保證人與債權人約定就債權人與主債
    務人間所生一定債之關係範圍內之不特定債務，預定最高限額，由保證人保證之
    契約，學說上稱為最高限額保證。此種保證契約如定有期間，在該期間內所生約
    定範圍內之債務，不逾最高限額者，均為保證契約效力所及。如未定期間，保證
    契約在未經保證人依民法第七百五十四條規定終止或有其他消滅原因以前，所生
    約定範圍內之債務，亦同。故在該保證契約有效期間內，已發生約定範圍內之債
    務，縱因清償或其他事由而減少或消滅，該保證契約依然有效，嗣後所生約定範
    圍內之債務，於不逾最高限額者，債權人仍得請求保證人履行保證責任。本件上
    訴人簽立之前開連帶保證書（契約），乃學說上所謂「最高限額保證」，既未定
    期間，則該保證契約在未經上訴人依民法第七百五十四條規定終止或其他消滅原
    因以前，所生約定範圍內之債務，均為保證契約效力所及，此乃契約性質使然；
    又本件兩造間所訂最高限額保證契約，係擔保主債務人裕大公司對被上訴人銀行
    所負一切債務，以本金三千萬元為限額，與債務人連帶負全部償付之責任。其所
    擔保之債務，雖包括債務人於現在及將來對上訴人所負之借款、票據、保證票據
    、背書、承兌等債務，然既有一定之限額，並非漫無限制，上訴人即保證人可斟
    酌被保證人及保證人自己之財力，而判斷其應否為保證，並無於訂約時處於無從
    選擇締約對象或無拒絕締約餘地之情況，難認有何不公平、不合理或違反誠信原
    則、公序良俗情事，是上訴人抗辯前開保證契約違反消費者保護法第十一條、第
    十二條、民法第七十二條之規定，應屬無效云云，均無可取。至兩造所訂保證契
    約第三條約定：保證人不得隨意終止保證契約，雖排除民法第七百五十四條保護
    保證人規定之適用，有失公平，然僅該條款之效力受影響，不能因此而謂其他約
    定亦均無效，是上訴人仍應負連帶保證人責任。最高法院分別著有七十七年台上
    字第九四三號判例及八十六年度台上字第一五六七號判決予以闡釋甚明。本件連
    帶保證被保證之債務內容雖有概括條款，惟究屬裕大公司與被上訴人銀行交易所
    生之債務，日後可得具體確定，且未涉及不法或無從履行，更無違反法律強制或
    制止規定，況上訴人就系爭未定有期限之最高限額保證，亦從未通知被上訴人表
    示終止，則在該保證契約終止或有其他消滅原因以前，所生約定範圍之債務，自
    均為保證契約效力所及。系爭最高限額保證契約，雖係被上訴人銀行與不特定之
    多數相對人訂立契約之用，而預先就契約內容所擬定之交易條款，亦屬定型化契
    約，惟被上訴人係一金融業者，與本件保證契約之被保證人裕大公司間僅存有融
    資借貸關係，而保證人即上訴人等與借款人裕大公司之關係，則為股東、董事、
    監察人之關係，而被上訴人銀行因信賴上訴人等之保證，乃將金錢融資借貸與裕
    大公司，是縱認上開保證契約約定之一切債務過於廣泛，或使上訴人等預先拋棄
    「先訴抗辯權」、「延期清償免責權」、「保證契約終止權」等規定部分，涉及
    違反公平或誠信原則而無效者，亦僅該條款之效力受影響，不能因此而謂其他約
    定亦無效。本件系爭保證契約既係出於兩造自由意思所締訂，其關於連帶保證之
    約定，實難認有何不公平、不合理或違反誠信原則、公平原則情事。至於其中約
    定連帶保證人不得退保部分，排除民法第七百五十四條保護保證人規定之適用，
    縱認有失公平，亦僅該部分約定無效，關於連帶保證之約定則仍為有效。上訴人
    所辯連帶保證契約全部無效，自無可取。
六、又所謂消費者，依消費者保護法第二條之立法解釋，指以消費為目的而為交易、
    使用商品或接受服務者而言。銀行或其他金融機構與連帶保證人間所訂立之保證
    契約，乃保證人擔保借款人對金融機構債務之清償責任，金融機構對保證人並未
    提供任何商品或服務，保證人並未因有保證契約而自銀行獲得報償，尚非屬消費
    者保護法所規定有關消費之法律關係，自無消費者保護法之適用（見本次發回要
    旨），且本件連帶保證並無違反誠信衡平原則，上訴人亦非無拒絕締約之餘地等
    情，均已如前述。是以上訴人抗辯被上訴人與連帶保證人間之保證契約，性質上
    雖非消費關係，無消費者保護法之適用，惟為維持雙方當事人間私法上利益之均
    衡，避免約款制定者濫用其經濟上、法律上或其他締約基礎之優勢，致侵害契約
    相對人之利益，自應適用民法第一百四十八條第二項規定來審查定型化契約條款
    是否符合誠信原則。本件連帶保證書定型化契約之保證範圍除最高限額之本金外
    ，亦及於其他利息違約金、損害賠償、各項費用、代付款項等約定、未定期保證
    終止權排除條款等，均違反誠信衡平原則。故在民法尚未明文對定型化契約做原
    則性之限制前，仍應「類推適用」消費者保護法第十二條規定。且本件連帶保證
    書，依其條款內容，顯係將上訴人就定有期限之債務為保證，變為應無限期負擔
    保證責任，上訴人亳無選擇餘地，此非上訴人之原意，亦非保證契約當事人於訂
    約時之真意，依民法第七十二條之規定為無效云云，尚無足取。況消費者保護法
    係於八十三年一月十一日公布施行，而系爭連帶保證書則早於八十二年十一月四
    日簽訂，依法律不溯既往之原則，亦無適用之餘地。
七、上訴人主張於八十二年十一月四日簽立系爭連帶保證書時，擔任裕大公司董監事
    ，因公司業務拓展需要，亟須向被上訴人借貸四百萬元，為使公司能順利貸得四
    百萬元資金，乃於系爭連帶保證書上簽章，因銀行作業未及，尚未核定實際貸放
    金額，故保證金額欄空白，上訴人本意原係針對裕大公司向被上訴人申借四百萬
    元信用貸款為連帶保證，雖保證金額以銀行實際核貸之金額為準，但以裕大公司
    申貸金額即四百萬元之額度內為保證金額之上限，雙方訂立保證契約之合意，自
    應在四百萬元之限度內成立生效，上訴人未在裕大公司另筆借款一千三百萬元借
    據上為連帶保證人之簽名，亦不知裕大公司有該筆借款，當無由對裕大公司另筆
    借款一千三百萬元負連帶保證責任，被上訴人係在向裕大公司及蔡裕雄、古紹土
    、韓瑞泉等連帶保證人求償一千三百萬元未果下，不惜以不當手段在系爭連帶保
    證書上偽填三千萬元之保證金額，以達到得向上訴人等追償之目的，自屬無效云
    云，均為被上訴人極力所否認。上訴人係以其主張之上開事實，業經證人蔡裕雄
    證述明確，且裕大公司於八十二年成立時，資本總額僅只五百萬元，被上訴人竟
    核准裕大公司申貸高於其資產總額六倍即三千萬元之信用貸款，顯不合常情，又
    系爭連帶保證書上「蔡裕雄」簽名、債務人「裕大國際（股）公司」、保證金額
    「參仟萬元」之筆墨顏色不同，顯見是不同時間所寫。上開抵押借款一千三百萬
    元之借據上，係由蔡裕雄、古紹土、韓瑞泉擔任該筆借款之連帶保證人，上訴人
    均未簽名，事後被上訴人在追索裕大公司未償還一千三百萬元之部分抵押借款時
    ，乃僅對裕大公司及借據上之連帶保證人蔡裕雄、古紹土、韓瑞泉等人聲請發支
    付命令，並未向上訴人等追償該筆借款為其所持論據。惟證人蔡裕雄係主債務人
    裕大公司之負責人，亦為原審被告，其證詞不免偏頗袒護上訴人，所述不足憑採
    。又上訴人請求傳訊之本件貸款承辦人即本件貸款之對保人施教忠到庭證稱：系
    爭連帶保證書上之「蔡裕雄」是其本人簽名的，債務人「裕大國際（股）公司」
    看起來好像是我填寫的，因為我習慣將股份有限公司用括弧寫一個股字，至於保
    證金額「參仟萬」因為時間已經很久了何人寫的我記不起來。這三處應該是同時
    寫上去的：：：蔡裕雄根本不可能在金額欄還沒有填寫的時候，就先行簽名，金
    額不可能是事後填寫的。保證金額三千萬元，是根據他們當時講好要借的金額「
    上限」為三千萬元，因而填寫三千萬元，這三千萬元是借款的上限等語。是以保
    證金額三千萬元乃約定借款之上限，非必放貸高達三千萬元，故與裕大公司資產
    總額若干應無關連。而系爭連帶保證書上之「蔡裕雄」簽名、「裕大國際（股）
    公司」、「參仟萬」等，既分由不同的人書寫，縱或由同一人書寫，倘非使用同
    一支筆書寫，亦難期筆跡墨色完全相同，自不能以其筆跡墨色之有不同，即遽認
    其上之「參仟萬」係出於被上訴人事後偽填。又上訴人自承「然無論四百萬元或
    一千三百萬之歷次借款申請書及批覆書，在連帶保證人欄內均未載有上訴人三人
    之姓名」（見事實欄一(四)所載），亦即上訴人主張伊等擔任連帶保證之四百萬元
    借款單據，上訴人同樣未在單據上連帶保證人欄內簽名，則其以另筆抵押借款一
    千三百萬元之借據，僅由蔡裕雄、古紹土、韓瑞泉擔任借款之連帶保證人，伊等
    未在該借據上簽名為由，主張伊等不應為該筆借款負連帶保證責任，亦無可取。
    至被上訴人先對裕大公司及借據上之連帶保證人蔡裕雄、古紹土、韓瑞泉等人聲
    請發支付命令，於求償未果後，再依據系爭連帶保證契約書對亦負連帶保證責任
    之上訴人等追償，應無違反常情之處。故上訴人主張於八十二年十一月四日簽立
    之系爭連帶保證書，其保證金額欄係空白，雙方訂立保證契約之合意，僅在四百
    萬元之限度內成立生效，伊等無由對裕大公司另筆借款一千三百萬元負連帶保證
    責任云云，殊無足採。
八、另上訴人以依被上訴人寶島銀行各級人員授信權責明細表規定，對公司無擔保
    放款金額若為三千萬元以上者，須經總行之副總經理同意後始准貸放，若被上訴
    人於八十二年十一月間確曾核貸裕大公司三千萬元之龐大借款，因該項申貸金額
    顯已超過「分行經理」核貸之權限範圍，理應由總行核准後始可貸放，是以上訴
    人要求被上訴人提出總行副總經理批准核示該筆放款之文書資料。依被上訴人
    寶島銀行辦理授信業務手冊第二篇第一章授信作業流程之規定，在辦理授信業務
    時，均先由申貸人提出借款申請書（借戶為公司組織時，需提供董事會同意借款
    之決議、授權書及有關報表等文件），經過授信人員徵信調查及分析審核後，倘
    申貸金額係屬營業單位核貸範圍內，即可於核准後立即通知申貸人及保證人辦理
    簽約及對保手續，惟倘若申貸金額非屬營業單位核貸範圍內，即應將前開借款申
    請書送交總行審查，待總行核准撥貸後，始得通知申貸人及保證人辦理簽約及對
    保手續。本案若裕大公司於八十二年十一月間即向被上訴人寶島銀行申貸三千萬
    之信用貸款，經被上訴人寶島銀行核貸並經上訴人等簽立保證契約乙節為屬實，
    則被上訴人寶島銀行對上開核貸流程之所有內部文件（包括裕大公司當時董事會
    同意借款之決議、授權書，各項徵信調查報告、實地勘查表、分行或總行批示等
    文件），理當有完整資料留存，且對前開借款之對保程序，自應相當慎重，豈會
    如系爭連帶保證書對保欄中蓋章模糊，甚且有多處未蓋章之情形出現？裕大公
    司於八十二年十一月向被上訴人寶島銀行申貸之四百萬元，係屬一年期且可循環
    之信用貸款，依銀行慣例，每年均需換單，而裕大公司八十三年九月二十四日，
    向被上訴人申貸之另筆一千三百萬元之借款，乃屬長期之抵押借款，不僅不可循
    環，每年亦無需換單，該二筆貸款之性質，截然不同，其審核之作業，核貸之標
    準及所需之文件，均不相同，對於保證人之資力、期待亦有別，故銀行在辦理核
    貸不同種類之貸款，均會要求重新辦理授信作業，另行徵詢保證人之意願，重新
    辦理簽約及對保程序，惟觀之上開一千三百萬元之借據上，僅有裕大公司及蔡裕
    雄、古紹土、韓瑞泉三人之簽名保證，上訴人等均未簽名其上，足資證明，前揭
    一千三百萬元之借款，上訴人等確毫不知悉，也未同意擔任連帶保證人。被上
    訴人未向金如聯合徵信中心登錄關於本件上訴人債信不良之資料。上訴人己○
    ○部分對保人欄內並未有對保人之簽章，依寶島銀行授信業務手冊第四十六頁有
    關徵取授信約定書之規定，此部分尚未完成對保之程序，自不得令上訴人己○○
    負保證人之責任云云。然經查本件前揭保證金額三千萬元，係系爭連帶保證書約
    定借款的上限，被上訴人核貸之金額僅為四百萬元、一千三百萬元兩筆，上訴人
    指核貸金額為三千萬元，已與事實不符。又上訴人請求被上訴人提出核准裕大公
    司借款案之核貸相關文件，亦據被上訴人提出裕大公司當時董事會同意借款之決
    議、授權書、各項徵信調查報告、實地勘查表、分行及總行批示之文件在卷。而
    對保與否，仍銀行內部之作業，與保證契約之是否有效無關，上訴人要難以本件
    上訴人己○○部分尚未完成對保之程序，其他對保欄中蓋章模糊，甚且有多處未
    蓋章之對保程序問題，推卸其保證責任。又上訴人既未在裕大公司四百萬元之借
    款單據上連帶保證人欄內簽名，何能以裕大公司一千三百萬元之借據上，僅有裕
    大公司及蔡裕雄、古紹土、韓瑞泉三人之簽名保證，上訴人等均未簽名其上為由
    ，主張上訴人對該一千三百萬元借款應不責保證責任？而上訴人未向金如聯合徵
    信中心登錄關於本件上訴人債信不良之資料，亦不能執為認定系爭保證契約無效
    之證據。
九、綜上所述，本件被上訴人依兩造間訂立之系爭連帶保證契約之法律關係請求上訴
    人連帶清償主債務人裕大公司尚積欠之借款六百四十五萬一千八百八十九元，及
    自八十七年十一月四日起至清償日止，按年息百分之九點七五計算之利息，及自
    八十七年十二月五日起至清償日止，其逾期在六個月以內部分按上開利率百分之
    十，逾期超過六個月部分，按上開利率百分之二十計付違約金為有理由，自屬有
    據，應予准許。原審判命上訴人應與原審共同被告裕大公司、蔡裕雄、古紹土、
    韓瑞泉等人連帶如數給付，並分別依兩造請求酌定擔保金額為准免假執行之宣告
    ，於法並無不合。上訴意旨指摘原判決不當，求予廢棄改判，為無理由，其上訴
    應予駁回。
十、據上論結，本件上訴為無理由，依民事訴訟法第四百四十九條第一項、第八十五
    條第二項，判決如主文。
中      華      民      國    九十二    年      三      月      四      日
~B1民事第五庭審判長法  官  陳滿賢
~B2                法  官  朱  樑
~B3                法  官  古金男
右為正本係照原本作成。
如對本判決上訴，須於收受判決送達後二十日內向本院提出上訴書狀，其未表明上訴
理由者，應於提出上訴後二十日內向本院提出上訴理由書（須按他造人數附具繕本）
，並繳納送達用雙掛號郵票拾份（每份拾肆元）。
上訴時應提出委任律師或具有律師資格之人之委任狀；委任有律師資格者，另應附具
律師及格證書及釋明委任人與受任人有民事訴訟法第四百六十六條之一第一項但書或
第二項（詳附註）所定關係之釋明文書影本。
~B                書記官  王麗英
中      華      民      國    九十二    年      三      月      六      日
附註：
民事訴訟法第四百六十六條之一（第一項、第二項）
對於第二審判決上訴，上訴人應委任律師為訴訟代理人。但上訴人或其法定代理人具
有律師資格者，不在此限。
上訴人之配偶、三親等內之血親、二親等內之姻親，或上訴人為法人、中央或地方機
關時，其所屬專任人員具有律師資格並經法院認為適當者，亦得為第三審訴訟代理人
。
                                                                        Ｈ


司法院資訊處製作；財團法人民間司法改革基金會備份。
